ACORDAO-COMPLETO-2357128

ACÓRDÃO 12178/2019 ATA 38/2019 - PRIMEIRA CÂMARA

VISTOS, relatados e discutidos estes autos de tomada de contas especial instaurada pelo Fundo Nacional de Saúde/Ministério da Saúde (FNS/MS) , em desfavor da Empresa Medical Farma - Medicamentos e Perfumaria Ltda. - ME, atual Medical Cosméticos Ltda., solidariamente com Hélio Pereira de Paula (sócio administrador) e Lucas Zogbi Pereira de Paula (sócio responsável técnico) , em razão da aplicação irregular de recursos do Sistema Único de Saúde (SUS) , no âmbito do Programa Farmácia Popular do Brasil - Aqui Tem Farmácia Popular (PFPB) , no município de Paranaíba/MS, no período de 1/1/2014 a 31/1/2016;
ACORDAM os Ministros do Tribunal de Contas da União, reunidos em Sessão de Primeira Câmera, ante as razões expostas pelo Relator, em:
9.1. excluir Lucas Zogbi Pereira de Paula da presente tomada de contas especial;
9.2. rejeitar as alegações de defesa de Hélio Pereira de Paula e da Empresa Medical Cosméticos Ltda.;
9.3. julgar irregulares as contas de Hélio Pereira de Paula e da Empresa Medical Cosméticos Ltda., com fundamento nos arts. 1º, I; 16, III, "b" e "c"; 19; e 23, III, da Lei 8.443/1992, e condená-los, em regime de solidariedade, ao pagamento das quantias a seguir especificadas, com a fixação do prazo de quinze dias, a contar da notificação, para que comprovem, perante o Tribunal (art. 214, inciso III, alínea "a", do Regimento Interno do TCU) , o recolhimento das dívidas ao Fundo Nacional de Saúde, atualizadas monetariamente e acrescida dos juros de mora, calculados a partir das datas discriminadas, até a data do recolhimento, na forma prevista na legislação em vigor;
	DATA
	VALOR (R$) 

	28/02/2014
	283,50

	28/02/2014
	28.656,90

	28/02/2014
	19,20

	16/04/2014
	22.251,90

	16/04/2014
	183,78

	16/04/2014
	14,40

	12/05/2014
	24.050,70

	12/05/2014
	133,65

	30/05/2014
	25.945,40

	30/05/2014
	19,20

	30/05/2014
	19,20

	02/06/2014
	133,65

	07/07/2014
	27.372,10

	07/07/2014
	23,40

	07/07/2014
	33,60

	07/07/2014
	20,10

	07/07/2014
	1.266,80

	07/07/2014
	63,99

	31/07/2014
	25.609,00

	31/07/2014
	19,20

	31/07/2014
	16,80

	31/07/2014
	24,00

	31/07/2014
	33,60

	31/07/2014
	889,20

	01/08/2014
	294,03

	01/08/2014
	13,77

	01/09/2014
	29.282,40

	01/09/2014
	19,20

	01/09/2014
	1.080,00

	01/09/2014
	59,40

	01/09/2014
	39,60

	01/09/2014
	19,20

	09/09/2014
	160,38

	09/09/2014
	13,77

	01/10/2014
	29.993,80

	01/10/2014
	38,40

	01/10/2014
	19,20

	01/10/2014
	85,80

	01/10/2014
	7,20

	01/10/2014
	7,20

	01/10/2014
	584,40

	02/10/2014
	53,46

	02/10/2014
	13,77

	03/11/2014
	28.170,50

	03/11/2014
	106,92

	03/11/2014
	67,20

	03/11/2014
	13,77

	03/11/2014
	2,40

	03/11/2014
	33,60

	03/11/2014
	13,77

	03/11/2014
	768,00

	28/11/2014
	29.758,60

	28/11/2014
	106,92

	28/11/2014
	1.012,20

	28/11/2014
	41,31

	28/11/2014
	20,40

	28/11/2014
	24,60

	28/11/2014
	13,77

	28/11/2014
	30,00

	14/01/2015
	25.406,50

	14/01/2015
	160,38

	14/01/2015
	57,60

	14/01/2015
	4.054,20

	14/01/2015
	80,70

	14/01/2015
	13,77

	14/01/2015
	11,70

	14/01/2015
	19,20

	14/01/2015
	76,80

	09/02/2015
	21.698,40

	09/02/2015
	133,65

	09/02/2015
	88,80

	03/03/2015
	26,73

	03/03/2015
	23.007,50

	03/03/2015
	74,40

	02/04/2015
	18.636,10

	02/04/2015
	1.122,66

	02/04/2015
	117,60

	02/04/2015
	33,60

	05/05/2015
	18.769,80

	05/05/2015
	1.176,12

	05/05/2015
	82,80

	12/06/2015
	19.224,60

	12/06/2015
	108,90

	15/06/2015
	975,74

	03/07/2015
	18.510,50

	03/07/2015
	855,36

	03/07/2015
	92,10

	03/07/2015
	53,46

	03/07/2015
	40,80

	03/07/2015
	53,46

	05/08/2015
	18.616,70

	05/08/2015
	130,80

	05/08/2015
	19,20

	06/08/2015
	1.897,83

	31/08/2015
	16.418,10

	31/08/2015
	1.283,04

	31/08/2015
	150,00

	14/10/2015
	13.689,20

	14/10/2015
	1.657,26

	14/10/2015
	126,00

	14/10/2015
	22,80

	30/10/2015
	14.224,70

	30/10/2015
	2.245,32

	30/10/2015
	146,40

	30/10/2015
	42,00

	18/12/2015
	14.512,50

	18/12/2015
	1.416,69

	18/12/2015
	61,20

	18/12/2015
	75,30

	21/01/2016
	14.570,30

	21/01/2016
	374,22

	21/01/2016
	178,50

	21/01/2016
	81,60

	17/02/2016
	1.470,15

	17/02/2016
	10.016,20

	17/02/2016
	94,80

	17/02/2016
	67,20

9.4. aplicar a Hélio Pereira de Paula e da Empresa Medical Cosméticos Ltda. a multa individual prevista no artigo 57 da Lei 8.443/1992, no valor de R$ 200.000,00 (duzentos mil reais) , fixando-lhes o prazo de 15 (quinze) dias, a contar da notificação, para que comprovem, perante o Tribunal (art. 214, inciso III, alínea "a", do Regimento Interno) , o recolhimento das dívidas ao Tesouro Nacional, atualizadas monetariamente desde a data do presente acórdão até a dos efetivos recolhimentos, se forem pagas após o vencimento, na forma da legislação em vigor;
9.5. autorizar a cobrança judicial das dívidas, caso não atendidas as notificações, nos termos do art. 28, inciso II, da Lei 8.443/1992, c/c o art. 219, inciso II, do Regimento Interno do TCU;
9.6. encaminhar cópia desta deliberação ao Procurador-Chefe da Procuradoria da República no Estado do Mato Grosso do Sul, nos termos do art. 16, § 3º, da Lei 8.443/1992 c/c o art. 209, § 7º, do Regimento Interno do TCU, para adoção das medidas que entender cabíveis;
9.7. dar ciência desta deliberação ao Fundo Nacional de Saúde - MS.

Tomada de contas especial instaurada em razão da aplicação irregular de recursos do Sistema Único de Saúde (SUS), no âmbito do Programa Farmácia Popular do Brasil - Aqui Tem Farmácia Popular (PFPB), no município de Paranaíba/MS.

Primeira Câmara

Fundo Nacional de Saúde - MS.

3. Interessados/Responsáveis:
3.1. Responsáveis: Hélio Pereira de Paula (XXX.898.091-XX); Lucas Zogbi Pereira de Paula (XXX.312.008-XX); Medical Farma - Medicamentos e Perfumaria Ltda.-ME, atual Medical Cosméticos Ltda. (07.808.046/0001-80).

13.1. Ministro presente: Walton Alencar Rodrigues (Relator).
13.2. Ministros-Substitutos convocados: Marcos Bemquerer Costa e Weder de Oliveira (na Presidência).

ACORDAO-COMPLETO-2414217

Acórdão 6857/2020 - Primeira Câmara

Helio Pereira de Paula

WALTON ALENCAR RODRIGUES

Adoto, como relatório, a instrução da Secretaria de Controle Externo de Tomada de Contas Especial (SecexTCE) , peça 59, a seguir transcrita, cujas conclusões e proposta de encaminhamento contaram com a anuência dos respectivos dirigentes e do MP/TCU.
"INTRODUÇÃO
1.	Cuidam os autos de tomada de contas especial instaurada pelo Fundo Nacional de Saúde/Ministério da Saúde (FNS/MS) , em desfavor da sociedade empresária Medical Farma - Medicamentos e Perfumaria Ltda. - ME, atual Medical Cosmeticos Ltda./Medical Cosmeticos - ME, solidariamente com o Sr. Hélio Pereira de Paula e o Sr. Lucas Zogbi Pereira de Paula, em razão da aplicação irregular dos recursos do Sistema Único de Saúde (SUS) no âmbito do Programa Farmácia Popular do Brasil - Aqui Tem Farmácia Popular (PFPB) , na empresa Medical Farma - Medicamentos e Perfumaria Ltda. - ME, localizada no município de Paranaíba/MS, no período de 1/1/2014 a 31/1/2016.
HISTÓRICO 
2.	O Programa Farmácia Popular do Brasil foi instituído pela Lei 10.858, de 13/4/2004, regulamentado pelo Decreto 5.090, de 20/5/2004, para cumprir diretriz da Política Nacional de Assistência Farmacêutica, no sentido de dar à população o acesso a medicamentos considerados essenciais, utilizando ou não o SUS.
3.	Nos termos do Anexo LXXVII, art. 2º, da Portaria de Consolidação nº 5/2017, O PFPB consiste na disponibilização de medicamentos e/ou correlatos à população, pelo Ministério da Saúde, através de "Rede Própria", constituída por Farmácias Populares, em parceria com os Estados, Distrito Federal e Municípios; e pelo "Aqui Tem Farmácia Popular", constituído por meio de convênios com a rede privada de farmácias e drogarias.
4.	Atualmente, de acordo com o Anexo LXXVII, art. 7º, da Portaria de Consolidação nº 5/2017, na modalidade "Aqui Tem Farmácia Popular", são disponibilizados gratuitamente medicamentos para o tratamento de hipertensão, diabetes e asma. Além destes, são disponibilizados, com até 90% de desconto, medicamentos para rinite, dislipidemia, doença de Parkinson, osteoporose e glaucoma, além de anticoncepcionais e fraldas geriátricas.
Auditoria do Denasus e Fase Interna da TCE
5.	A presente TCE originou-se de constatações do Departamento Nacional de Auditoria do SUS (Denasus) em auditoria realizada em julho de 2016 com a finalidade de avaliar a execução do Programa Farmácia Popular do Brasil junto à Medical Farma - Medicamentos e Perfumaria Ltda. - ME, abrangendo o período de janeiro de 2014 a janeiro de 2016, com foco no cumprimento das normas estabelecidas pela Portaria 971/MS/GM, de 15/5/2012, vigente à época, que dispõe sobre o Programa Farmácia Popular do Brasil.
6.	De acordo com o Relatório de Auditoria 16887 e seus anexos (peças 6 a 18) , foram inicialmente constatadas irregularidades que representavam R$ 564.711,28 à época, sendo retida a transferência do programa ao estabelecimento no mês de janeiro de 2016, no valor de R$ 17.307,13, redundando no débito consolidado de R$ 547.404,15. O estabelecimento executou ações do Programa Farmácia Popular do Brasil em desacordo com as normas estabelecidas pelo Ministério da Saúde, dispensando os medicamentos em quantidades superiores aos adquiridos junto aos distribuidores, ou seja, a empresa não apresentou a totalidade das notas fiscais demonstrando compatibilidade entre as aquisições e dispensações de medicamentos no período de janeiro de 2014 a janeiro de 2016. Também foi constatada a falta de apresentação de documentos relativa à dispensação de medicamentos do PFPB, receitas com irregularidades quanto à data (vencida ou pós dispensação) , receitas com dados incompletos, rasurados ou com dados divergentes do registrado no cupom, além de dispensações em nome de pessoas falecidas, após data do óbito (peça 6, p. 22) .
7.	Diante das constatações o Denasus deu oportunidade de defesa aos responsáveis, em obediência aos princípios constitucionais que asseguram o direito ao contraditório e à ampla defesa, como demonstram as notificações expedidas em 17/10/2016 e 18/11/2016 (peça 4, p. 1-7) . Conforme cita o Relatório de Auditoria 16887, de 17/11/2016, os responsáveis apresentaram justificativas que não lograram afastar as irregularidades (peça 6, p. 5-21) . Superada a fase de defesa administrativa, foram emitidas notificações de cobrança pela Secretaria Executiva do FNS aos responsáveis, em ofícios emitidos em 7/2/2017 e retificados em 28/6/2017 (peça 4, p. 9-19) . Constam dos autos os avisos que comprovam o recebimento das comunicações (peça 1) .
8.	Assim, o motivo que levou à instauração da presente Tomada de Contas Especial está materializado por prejuízo causado pelo referido estabelecimento comercial ao Programa Farmácia Popular do Brasil, no valor histórico de R$ 547.404,15, no período compreendido entre 28/2/2014 a 17/2/2016, tendo em vista irregularidades que contrariaram as normas vigentes à época, especialmente a Portaria 971/GM/MS de 15/5/2012, frente às constatações apontadas no Relatório de Auditoria 16887 do Denasus (peça 6, p. 5-22) e consolidadas na Matriz de Responsabilização, mantendo-se o valor total histórico do débito, mas referidas de forma geral à falta de apresentação de notas fiscais e registros de dispensação em nome de pessoas falecidas (peça 3) .
9.	Com base no Relatório de Auditoria 16887 e seus anexos (peças 6 a 18) , e com fundamento na IN/TCU 71/2012, alterada pela IN/TCU 76/2016 e DN/TCU 155/2016, o Fundo Nacional de Saúde autorizou a instauração de Tomada de Contas Especial (peça 2) .
10.	O Relatório Completo do Tomador de Contas Especial nº 172/2017 (peça 25) registra a apuração de fatos, a quantificação do dano, bem como a identificação dos responsáveis, nos termos do art. 2º da IN TCU 71/2012.
11.	Registra, ainda, que foi dada oportunidade de defesa aos responsáveis, conforme as notificações relacionadas no item "V" do relatório do tomador, expedidas visando a regularização das contas e o ressarcimento do dano (peça 25, p. 5-6) . Conforme item "VI" do mesmo relatório, os responsáveis não apresentaram justificativas após a emissão do Relatório de Auditoria, de 17/11/2016 (peça 25, p. 6) .
12.	Por fim, o tomador de contas concluiu pela responsabilização da empresa Medical Farma - Medicamentos e Perfumaria Ltda. - ME, solidariamente ao Sr. Hélio Pereira de Paula (sócio administrador) e ao Sr. Lucas Zogbi Pereira de Paula (sócio responsável técnico) , quantificando-se o débito no valor de R$ 722.315,81, atualizado em 1/8/2017 (peça 24) . A inscrição em conta de responsabilidade, no SIAFI, foi efetuada mediante a Nota de Lançamento de Sistema 2017NS059454, de 2/8/2017 (peça 5, p. 2) .
13.	Uma vez concluída a TCE no âmbito do Fundo Nacional de Saúde e remetida ao Ministério da Transparência e Controladoria-Geral da União, foi lavrado o Relatório de Auditoria 68/2018 (peça 26) . Em atendimento ao disposto nas alíneas "a" e "b" do inciso II do art. 10 da Instrução Normativa/TCU 71/2012, registrou-se que as medidas adotadas em relação à apuração dos fatos foram adequadas, e que as normas para instauração e desenvolvimento da tomada de contas especial foram cumpridas (peça 26, p. 2) .
14.	Em 30/1/2018, a Secretaria de Controle Interno do Ministério da Transparência e Controladoria-Geral da União emitiu o certificado de auditoria 68/2018, em concordância com o relatório do tomador de contas. O certificado de auditoria e o parecer do dirigente do órgão de controle interno concluíram pela irregularidade das presentes contas (peças 27 e 28) .
15.	Em 14/3/2018, o Ministro de Estado da Saúde declarou ter tomado conhecimento das conclusões contidas no relatório e certificado de auditoria, bem como no parecer da Secretaria Federal de Controle Interno da Controladoria-Geral da União, manifestando-se pela irregularidade das contas e determinando o encaminhamento do processo ao Tribunal de Contas da União (peça 29) , sendo registrada no sistema e-TCE sob número 316/2017.
Fase Externa da TCE
16.	Encaminhada ao TCU pelo Ministério da Saúde, a presente tomada de contas especial foi autuada, em 19/3/2018, sob o nº TC Processo 008.650/2018-7 pela Secretaria de Controle Externo do Mato Grosso do Sul e remetida na mesma data para a Secretaria de Controle Externo de Tomada de Contas Especial (Secex-TCE) .
17.	A primeira instrução levada à efeito pela Secex-TCE (peça 41) , concluiu estarem satisfeitos os pressupostos de procedibilidade da IN TCU 71/2012, uma vez que não houve o transcurso de mais de dez anos desde o fato gerador sem que tenha havido a notificação do responsável pela autoridade administrativa federal competente, bem como o valor atualizado do débito em 1/1/2017 supera o mínimo estabelecido de R$ 100.000,00. Também, que não foram encontrados débitos imputáveis aos responsáveis em outros processos em tramitação no Tribunal.
18.	As constatações agrupadas pelo tomador de contas (peça 25, 2-4) , foram ajustadas conforme os Apêndices I a V (peça 41, p. 11-30) , mantendo coerência com os dados provenientes do Relatório de Auditoria 16887 do Denasus (peças 6 a 18) .
19.	Com base nas informações dos Apêndices III a V (peça 41, p. 16-30) e do Relatório Completo do Tomador de Contas Especial 172/2017 (peça 25, p. 2-4) , os débitos associados às irregularidades foram sintetizados por tipo de constatação, excluindo-se aqueles compensados pela retenção de valores que seriam devidos no mês de janeiro de 2016 (peça 41, p. 3-4, itens 17 a 19) :
	a) falta de apresentação de notas fiscais comprovando as aquisições dos medicamentos e/ou correlatos dispensados pelo Programa Farmácia Popular do Brasil, no valor original de R$ 534.667,24;
	b) registro de dispensação de medicamentos do PFPB utilizando CPF/nome de pessoas falecidas, no valor original de R$ 1.793,76;
	c) falta de apresentação de cupons vinculados e/ou respectivas cópias de receitas médicas e documentos, no valor original de R$ 9.815.18;
	d) cupom vinculado com dados divergentes ou sem a respectiva receita médica, no valor original de R$ 181,50;
	e) receita médica com dados incompletos e/ou ilegíveis e/ou rasuras, no valor original de R$ 232,41;
	f) receita médica com irregularidades quanto à data, no valor original de R$ 26,40;
	g) entrevistados declararam não ser usuários do PFPB, no valor original de R$ 687,66.
20.	Concluiu, por fim, que foi possível, na forma dos arts. 10, § 1º, e 12, incisos I e II, da Lei 8.443/1992 c/c o art. 202, incisos I e II, do RI/TCU, definir a responsabilidade da empresa Medical Farma - Medicamentos e Perfumaria Ltda. - ME, atual Medical Cosmeticos Ltda./Medical Cosmeticos - ME, solidariamente aos sócios Sr. Hélio Pereira de Paula e Sr. Lucas Zogbi Pereira de Paula, e quantificar adequadamente o débito a eles atribuído, propondo, assim, a citação dos responsáveis, posicionamento esse que teve a concordância do diretor imediato e do titular da unidade técnica (peças 42-43) , que autorizou as citações, conforme delegação de competência conferida pelo relator, Ministro Walton Alencar Rodrigues.
EXAME TÉCNICO	
Irregularidades Causadoras do Dano
21.	Cabe ressaltar, de início, que os responsáveis foram citados, solidariamente, em decorrência das seguintes irregularidades (peça 41, p. 11 a 30) :
Ocorrência 1: falta de apresentação de notas fiscais comprovando as aquisições dos medicamentos e/ou correlatos dispensados pelo Programa Farmácia Popular do Brasil;
Valor histórico: R$ 534.667,24;
Dispositivos violados: art. 23, § 2º e § 3º, art. 39 e art. 40, inciso I, da Portaria/GM/MS 971/2012;
Responsáveis: sociedade empresária Medical Farma - Medicamentos e Perfumaria Ltda. - ME, atual Medical Cosmeticos Ltda./Medical Cosmeticos - ME (CNPJ 07.808.046/0001-80) , solidariamente ao Sr. Hélio Pereira de Paula (CPF XXX.898.091-XX) , na condição de sócio administrador, e Sr. Lucas Zogbi Pereira de Paula (CPF XXX.312.008-XX) , sócio responsável técnico;
Condutas: deixar de comprovar com as notas fiscais as aquisições dos medicamentos e/ou correlatos dispensados por meio do PFPB, contrariando o art. 23, § 2º e § 3º, art. 39 e art. 40, inciso I, da Portaria/GM/MS 971/20121, quando deveria ter apresentado notas fiscais fidedignas contendo a informação da aquisição dos medicamentos dispensados pelo Programa Farmácia Popular do Brasil;
Evidências: Relatório de Auditoria nº 16887 do Departamento Nacional de Auditoria do SUS - Denasus (peça 6, p. 6-9) ;
Ocorrência 2: registro de dispensação de medicamentos do PFPB utilizando CPF/nome de pessoas falecidas;
Valor histórico: R$ 1.793,76;
Dispositivo violado: art. 17 e art. 40, inciso I, Portaria/GM/MS 971/2012;
Responsáveis: sociedade empresária Medical Farma - Medicamentos e Perfumaria Ltda. - ME, atual Medical Cosmeticos Ltda./Medical Cosmeticos - ME (CNPJ 07.808.046/0001-80) , solidariamente ao Sr. Hélio Pereira de Paula (CPF XXX.898.091-XX) , na condição de sócio administrador, e Sr. Lucas Zogbi Pereira de Paula (CPF XXX.312.008-XX) , sócio responsável técnico;
Condutas: registrar a dispensação de medicamentos em nome de pessoas falecidas, quando deveria ter sido realizado um controle a fim de evitar essas dispensações irregulares, violando o art. 17 e art. 40, inciso I, Portaria/GM/MS 971/2012, quando deveria ter seguido procedimentos constantes dos normativos legais;
Evidências: Relatório de Auditoria nº 16887 do Departamento Nacional de Auditoria do SUS - Denasus (peça 6, p.10-12) ;
Ocorrência 3: falta de apresentação de cupons vinculados e/ou respectivas cópias de receitas médicas e documentos;
Valor histórico: R$ 9.815.18;
Dispositivo violado: arts. 21 e 22, § 1º do art. 23, e inciso I do art.40 da Portaria/GM/MS 971/2012;
Responsáveis: sociedade empresária Medical Farma - Medicamentos e Perfumaria Ltda. - ME, atual Medical Cosmeticos Ltda./Medical Cosmeticos - ME (CNPJ 07.808.046/0001-80) , solidariamente ao Sr. Hélio Pereira de Paula (CPF XXX.898.091-XX) , na condição de sócio administrador, e Sr. Lucas Zogbi Pereira de Paula (CPF XXX.312.008-XX) , sócio responsável técnico;
Condutas: falta de apresentação de cupons vinculados e/ou respectivas cópias de receitas médicas e documentos, contrariando os arts. 21 e 22, § 1º do art. 23, e inciso I do art.40 da Portaria/GM/MS 971/2012, quando deveria ter seguido procedimentos de verificação constantes dos normativos legais;
Evidências: Relatório de Auditoria nº 16887 do Departamento Nacional de Auditoria do SUS - Denasus (peça 6, p. 12-14) .
Ocorrência 4: cupom vinculado divergente da respectiva receita médica e/ou sem receita médica;
Valor histórico: R$ 181,50;
Dispositivos violados: incisos VIII, XI e XIII do art. 20 e § 1º do art. 23 da Portaria GM/MS/971 de 15/5/2012;
Responsáveis: sociedade empresária Medical Farma - Medicamentos e Perfumaria Ltda. - ME, atual Medical Cosmeticos Ltda./Medical Cosmeticos - ME (CNPJ 07.808.046/0001-80) , solidariamente ao Sr. Hélio Pereira de Paula (CPF XXX.898.091-XX) , na condição de sócio administrador, e Sr. Lucas Zogbi Pereira de Paula (CPF XXX.312.008-XX) , sócio responsável técnico;
Condutas: apresentar cupom vinculado com dados divergentes ou sem a respectiva receita médica, contrariando os incisos VIII, XI e XIII do art. 20 e § 1º do art. 23 da Portaria GM/MS/971 de 15/5/2012, quando deveria ter apresentado notas fiscais fidedignas contendo a informação da aquisição dos medicamentos dispensados pelo Programa Farmácia Popular do Brasil;
Evidências: Relatório de Auditoria nº 16887 do Departamento Nacional de Auditoria do SUS - Denasus (peça 6, p. 14-16) ;
Ocorrência 5: receitas médicas com dados incompletos e/ou ilegíveis e/ou rasuras;
Valor histórico: R$ 232,41;
Dispositivo violado: inciso II e § 1º do art. 23; inciso I, XVI e XVI do art. 40 da Portaria/GM/MS 917/2012;
Responsáveis: sociedade empresária Medical Farma - Medicamentos e Perfumaria Ltda. - ME, atual Medical Cosmeticos Ltda./Medical Cosmeticos - ME (CNPJ 07.808.046/0001-80) , solidariamente ao Sr. Hélio Pereira de Paula (CPF XXX.898.091-XX) , na condição de sócio administrador, e Sr. Lucas Zogbi Pereira de Paula (CPF XXX.312.008-XX) , sócio responsável técnico;
Condutas: apresentar receitas médicas com dados incompletos e/ou ilegíveis para comprovar as dispensações dos medicamentos e/ou correlatos por meio do Programa Farmácia Popular do Brasil, contrariando o inciso II e § 1º do art. 23; inciso I, XVI e XVI do art. 40 da Portaria/GM/MS 917/2012, quando deveria ter seguido procedimentos constantes dos normativos legais;
Evidências: Relatório de Auditoria nº 16887 do Departamento Nacional de Auditoria do SUS - Denasus (peça 6, p.16-17) ;
Ocorrência 6: receitas médicas com irregularidades quanto à data;
Valor histórico: R$ 26,40;
Dispositivo violado: art. 23, inciso II e § 1º, art. 40, incisos I, XIV e XVI, da Portaria/GM/MS 917/2012;
Responsáveis: sociedade empresária Medical Farma - Medicamentos e Perfumaria Ltda. - ME, atual Medical Cosmeticos Ltda./Medical Cosmeticos - ME (CNPJ 07.808.046/0001-80) , solidariamente ao Sr. Hélio Pereira de Paula (CPF XXX.898.091-XX) , na condição de sócio administrador, e Sr. Lucas Zogbi Pereira de Paula (CPF XXX.312.008-XX) , sócio responsável técnico;
Condutas: não apresentar cupons vinculados e/ou respectivas cópias de receitas médicas e documentos, contrariando o art. 23, inciso II e § 1º, art. 40, incisos I, XIV e XVI, da Portaria/GM/MS 917/2012, quando deveria ter seguido procedimentos de verificação constantes dos normativos legais;
Evidências: Relatório de Auditoria nº 16887 do Departamento Nacional de Auditoria do SUS - Denasus (peça 6, p. 17-19) .
Ocorrência 7: entrevistados declararam não ser usuários do PFPB;
Valor histórico: R$ 687,66;
Dispositivo violado: art. 17, § 1º, art. 23, inciso II e art. 40, incisos I, IV e XIII, da Portaria/GM/MS 917/2012;
Responsáveis: sociedade empresária Medical Farma - Medicamentos e Perfumaria Ltda. - ME, atual Medical Cosmeticos Ltda./Medical Cosmeticos - ME (CNPJ 07.808.046/0001-80) , solidariamente ao Sr. Hélio Pereira de Paula (CPF XXX.898.091-XX) , na condição de sócio administrador, e Sr. Lucas Zogbi Pereira de Paula (CPF XXX.312.008-XX) , sócio responsável técnico;
Condutas: beneficiar clientela não pertencente ao Programa Farmácia Popular do Brasil nas dispensações dos medicamentos e/ou correlatos, contrariando o art. 17, § 1º, art. 23, inciso II e art. 40, incisos I, IV e XIII, da Portaria/GM/MS 917/2012, quando deveria ter seguido procedimentos de verificação constantes dos normativos legais;
Evidências: Relatório de Auditoria nº 16887 do Departamento Nacional de Auditoria do SUS - Denasus (peça 6, p. 19-21) .
Citação dos Responsáveis 
22.	Em cumprimento ao pronunciamento do titular da Secex-TCE (peça 43) , que, por delegação de competência do relator, autorizou as citações ao manifestar concordância com o encaminhamento proposta na instrução de peça 41, foram expedidos os seguintes ofícios:
a) Ofício 0062/2018-TCU/Secex-TCE, de 18/5/2018, citando o responsável pela sociedade empresária Medical Farma - Medicamentos e Perfumaria Ltda. - ME, atual Medical Cosmeticos Ltda./Medical Cosmeticos - ME (CNPJ 07.808.046/0001-80) , na pessoa de seu representante legal, o Sr. Hélio Pereira de Paula (CPF XXX.898.091-XX) , no endereço Avenida Cel. Gustavo R da Silva, 2374 - Centro - 79.500-000 - Paranaíba - MS. O AR retornou indicando o recebimento pelo destinatário em 22/6/2018 (peça 49) ;
b) Ofício 0060/2018-TCU/Secex-TCE, de 18/5/2018, citando o Sr. Hélio Pereira de Paula (CPF XXX.898.091-XX) no endereço Rua Juscelino K Oliveira, 845 - Casa - Centro - 79.500-000 - Paranaíba - MS. O AR retornou indicando que o respectivo ofício foi entregue em 22/6/2018 (peça 48) ;
c) Ofício 0061/2018-TCU/Secex-TCE, de 18/5/2018, citando o Sr. Lucas Zogbi Pereira de Paula (CPF XXX.312.008-XX) , no endereço Rua Autogamis R da Silva, 1400 - Casa - Centro - 79.500-000 - Paranaíba - MS. O AR retornou indicando que o respectivo ofício foi entregue em 22/6/2018 (peça 47) .
Manifestação dos Responsáveis
23.	Devidamente citados, conforme demonstram os ARs acima descritos, os responsáveis apresentaram, tempestivamente, uma única alegação de defesa com assinaturas em nome da sociedade empresária Medical Farma - Medicamentos e Perfumaria Ltda. - ME, atual Medical Cosmeticos Ltda./Medical Cosmeticos - ME (CNPJ 07.808.046/0001-80) , do Sr. Hélio Pereira de Paula (CPF XXX.898.091-XX) , e do Sr. Lucas Zogbi Pereira de Paula (peça 50, p. 1-4) , com documentos adicionais referentes a reclamações na esfera administrativa e judicial (peça 50, p. 5-50, peça 51) .
Análise das Alegações de Defesa
24.	De início, os responsáveis trazem uma síntese de como vêem os fatos, afirmando que o Relatório de Auditoria 16887 do Denasus "foi todo fundamentado em normas expressamente revogadas" (peça 50, p. 1) , passando a informar que em razão da notificação da Diretoria Executiva do Fundo Nacional de Saúde para quitação de débito do valor original de R$ 547.404,15, foi apresentada "impugnação administrativa, nos termos da defesa que se encontra pendente de apreciação e julgamento junto ao SIPAR (Processo Administrativo nº 25006.005209/2016-14) ". Sustentam que "foi detectada a nulidade flagrante e manifesta da sua indicação", uma vez que o despacho que recomendou a referida cobrança foi proferido em 30/11/2016, com fundamento no art. 37, inciso VI, do Decreto 8.065/2013, que já se encontava expressamente revogado pelo Decreto 8.901, de 10/11/2016. Assim, "ao tempo da constituição do suposto crédito não havia mais previsão do procedimento de indicação visando a devolução de recursos, muito menos de cobrança via de boleto bancário" (peça 50, p. 2) .
25.	Em seguida, investe-se contra a citação pelo Ofício 0061/2018-TCU/Secex-TCE sob a alegação de que "o relatório de Auditoria nº 16887-MS/SGEP/Denasus, foi gerado no dia 17/10/2016, quando a referida Portaria GM/MS 971/2012 já se encontrava expressamente revogada há quase dez meses, ou seja, desde 28/01/2016, pela Portaria 111 GM/MS (...) revogada em 28/09/2017". Não se admite a cobrança de débitos "cuja constituição dos respectivos créditos se deu com base em normas expressamente revogadas, não se permitindo, assim, sequer a apresentação de defesa, já que ausente o amparo legal para a validade do suposto crédito" (peça 50, p. 2-3) .
26.	Afirma-se, ainda, que a presente Tomada de Contas Especial é nula, trazendo os requerentes aos autos a petição inicial do Mandado de Segurança já impetrado junto à Justiça Federal e os documentos que a instruem, com ênfase no direito à defesa previsto na Lei 8.443/92 e na CF (peça 50, p. 3) .
27.	Diante de tais argumentos foi pedida a "imediata suspensão da cobrança encetada nas citações referidas" e "acolhida a presente Defesa para declarar a nulidade da TC e da respectiva cobrança nela manifestada, por desobediência aos princípios constitucionais norteadores dos processos administrativos no âmbito da Administração Pública Federal" (peça 50, p. 3) . Para tal foram incluídos documentos que fazem parte das reclamações dos requerentes no âmbito administrativo e judicial (peça 50, p. 5-50, peça 51) .
28.	Os documentos anexados à manifestação dos responsáveis não acrescentam informações sobre as irregularidades que lhes são imputadas, consistindo em: referência ao processo 1012501-56.2018.40.1.3400 e petição endereçada à Justiça Federal contra "ato ilegal do Ilmo. Sr. Secretário de Controle Externo de Tomada de Contas Especial do Tribunal de Contas da União" (peça 50, p. 5-18) ; contrato social da empresa (peça 50, p. 19-20) ; Relatório de Auditoria 16887 do Denasus (peça 50, p. 21-31) ; notificações de cobrança na fase interna (peça 50, p. 32-38) ; requerimentos administrativos dirigidos ao Fundo Nacional de Saúde (peça 50, p. 39-50, peça 51, p. 1-9) ; ofício de citação do TCU (peça 51, p. 10-48) ; referência ao processo 1012501-56.2018.40.1.3400 (peça 51, p. 49) .
29.	Uma vez apresentada a linha argumentativa dos requerentes, tem-se evidenciado que não houve qualquer contestação aos fatos que deram origem à presente Tomada de Contas Especial nos documentos trazidos aos autos. Apenas foi arguído o embasamento legal e normativo que deu origem à cobrança pelo Fundo Nacional de Saúde do débito apurado pela auditoria do Denasus e alvo da procedimento em causa.
30.	A primeira reclamação vincula-se à referência extemporânea ao Decreto 8.065/2013 (peça 50, p. 1-2) , visto que na data do despacho da Chefe do Serviço de Auditoria em Campo Grande/MS que encaminhou o processo SIPAR nº 25006.005209/216-14 à Coordenação de Planejamento e Operacionalização de Auditoria - COPLAO/CGAUD/DENASUS/SGEP, 23/11/2016 (peça 2, p. 3) , de fato já estava revogado pelo Decreto 8.901/2016. E o despacho daquela Coordenação em 30/11/2016 também cita o mesmo instrumento legal, ao sugerir a remessa do processo à Diretoria Executiva do Fundo Nacional de Saúde, que contou com a aprovação de outras instâncias (peça 2, p. 5) . Entretanto, os referidos decretos tratam da aprovação da "Estrutura Regimental e o Quadro Demonstrativo dos Cargos em Comissão e das Funções Gratificadas do Ministério da Saúde e remaneja cargos em comissão", no caso do primeiro, e aprovação da "Estrutura Regimental e o Quadro Demonstrativo dos Cargos em Comissão e das Funções de Confiança do Ministério da Saúde, remaneja cargos em comissão e funções gratificadas e substitui cargos em comissão do Grupo Direção e Assessoramento Superiores - DAS por Funções Comissionadas do Poder Executivo - FCPE", no que o sucedeu. Conforme se compara a seguir, ambos cuidam unicamente de nomenclatura e estrutura regimental, sem qualquer vínculo com a natureza do débito cuja cobrança foi de fato autorizada por quem de direito, no caso, a Diretoria Executiva do Fundo Nacional de Saúde.
Decreto nº 8.065, de 7 de agosto de 2013
Art. 37.  Ao Departamento Nacional de Auditoria do SUS compete:
VI - informar à Diretoria-Executiva do Fundo Nacional de Saúde sobre resultados de auditoria que indiquem a adoção de procedimentos visando a devolução de recursos ao Ministério da Saúde.
Decreto nº 8.901, de 10 de novembro de 2016
Art. 40.  Ao Departamento Nacional de Auditoria do SUS compete:
IV - informar o resultado das auditorias às áreas técnicas programáticas do Ministério da Saúde, de acordo com o seu campo de atuação;
V - comunicar irregularidades detectadas ao Fundo Nacional de Saúde e aos órgãos de controle interno e externo.
31.	Ora, não se pode macular o procedimento de cobrança apenas por um equívoco na referência de encaminhamento do processo numa fase intermediária, de um setor administrativo para outro, e que logo seguiu o seu curso regular mais adiante, conforme aponta o primeiro ofício de notificação aos responsáveis expedido pelo Diretor Executivo do Fundo Nacional de Saúde em 7/2/2017 (peça 4, p. 9-14) . A fundamentação normativa para enquadramento das ocorrências que constam do Relatório de Auditoria 16887 do Denasus está claramente indicada na Portaria GM/MS 971, de 15/5/2012, abrangendo o período da auditoria (peça 25, p. 4) , e não no decreto que foi objeto de questionamento pelos responsáveis.
32.	O segundo ponto da reclamação é quanto às irregularidades que culminaram no débito atribuído aos responsáveis e a violação de dispositivos constantes da Portaria GM/MS 971, de 15/5/2012, que já estava revogada quando da elaboração do Relatório de Auditoria 16887 do Denasus (peça 50, p. 2-3) . E reportaram-se "à petição inicial de Mandado de Segurança já impetrado junto à Justiça Federal e aos documentos que a instruem (docs. incls.) , para todos devidos fins de direitos" (peça 50, p. 3) , que constituiria o processo nº 1012501-56.2018.40.1.3400 (peça 50, p. 5) , cujo andamento não foi localizado no portal de buscas da Justiça Federal (peça 57) . De todo o modo, a pesquisa revelou que já houve uma reclamação de mesmo teor cuja tramitação do processo originário 0010346-34.2017.4.01.3400/DF teve sentença em 5/4/2017, indeferindo o pedido inicial e extinguindo o processo, sendo negado recurso de apelação em 30/5/2017 (peças 55 e 56) .
33.	Salta aos olhos que a reclamação é infundada, pois a Portaria 971/GM/MS, de 15/5/2012, produziu efeitos no período de sua vigência, abarcando as irregularidades que foram apontadas no Relatório de Auditoria 16887 do Denasus. O vocábulo "revogar", grosso modo, significa apenas dar fim à vigência de uma norma. O ato de revogar participa do caráter dinâmico do conjunto normativo porque quando se põe fim à vigência de uma norma, o conjunto normativo é modificado dali para frente. No caso, a edição da Portaria 111/GM/MS, de 28/1/2016, não anulou a obrigatoriedade da empresa de ter seguido as normas anteriores, o mesmo ocorrendo quando esta teve seu texto consolidado na Portaria de Consolidação 5, de 28/9/2017, Seção III, Anexo LXXVII, que passou a regulamentar o Programa Farmácia Popular.
34.	Conclui-se, portanto, que não há como dar guarida à petição dos requerentes, em razão do princípio da independência das instâncias. É sobejamente conhecido que eventuais sentenças proferidas pelo juízo cível não vinculam a decisão administrativa a ser proferida por este Tribunal, e não acarretam qualquer prejuízo à competência exclusiva do TCU em verificar a boa e regular aplicação dos recursos federais. Reforça tal entendimento o enunciado no Acórdão 2983/2016-TCU-Primeira Câmara (Embargos de Declaração, Rel. Min. Bruno Dantas) :
A independência das instâncias só deixa de prevalecer quando a decisão judicial que declara a inexistência do fato ou nega sua autoria é proferida em ação de natureza criminal. Tratando-se de ação civil, prevalece a regra geral, que é a incomunicabilidade das instâncias civil, penal e administrativa.
Responsabilização Solidária pelo Dano
35.	Cabe registrar que a responsabilização solidária da pessoa jurídica com a pessoa física de seus sócios administradores encontra amparo em recente julgado (Acórdão 5259/2018-TCU-Primeira Câmara, relator Ministro Vital do Rêgo, proferido no TC Processo 030.027/2017-9) , onde os posicionamentos da unidade técnica, do Ministério Público Junto ao TCU e do Relator foram uníssonos por considerar o caráter convenial conferido às avenças firmadas com farmácias e drogarias privadas pelo Programa Farmácia Popular do Brasil, o que corrobora o encaminhamento ora proposto. Cita-se trecho do Voto condutor do referido Acórdão:
Com relação à matéria de fato, como bem ressaltou o MPTCU, a norma que instituiu o PFPB (art. 2º, inciso II, da Portaria 184/2011, sucedido pelo art. 2º, inciso II, Portaria 111/2016) atribuiu ao programa, expressamente, a natureza de convênio, por meio do qual é outorgado ao particular (farmácia ou drogaria integrante da rede privada) a gestão de recursos públicos. Assim, ao assumir voluntariamente o múnus público de gestão de recursos do PFPB, o particular se submete à obrigação de prestar contas, conforme disposto no artigo 70, parágrafo único, da Constituição, e, eventual responsabilização em caso mau uso dos recursos geridos, consoante dispõe o artigo 71, inciso II, da CF/1988.
Nesse contexto, compartilho o entendimento do MPTCU, no sentido de que, ao se considerar a gestão de recursos públicos no âmbito de uma pessoa jurídica de direito privado, as decisões das pessoas naturais administradoras dessa pessoa jurídica determinam a destinação a ser dada àqueles recursos públicos. Isso faz com que, além da pessoa jurídica, também seus administradores sejam obrigados, pessoalmente, a comprovar a regular aplicação dos recursos públicos submetidos às suas decisões, a exemplo do que deliberou esta Corte no Acórdão 8969/2016-TCU-Segunda Câmara (Rel. Min. Raimundo Carreiro) .
Individualização das Condutas e Culpabilidade
36.	Citados os responsáveis, estes apresentaram alegações de defesa incapazes de elidir a irregularidade cometida. Nesse contexto, e após exame de toda a documentação carreada aos autos, não há como se vislumbrar a boa-fé na conduta dos responsáveis, já que não foram constatados atos ou fatos atenuantes os quais pudessem apontar para atitude zelosa e diligente dos responsáveis na gestão da coisa pública. Com efeito, também não alcançou o intento de comprovar a aplicação dos recursos que lhe foram confiados, restringindo-se a apresentar alegações incapazes de elidir a irregularidade cometida.
37.	Assim, não havendo elementos para que se possa efetivamente aferir e reconhecer a ocorrência de boa-fé nas condutas dos responsáveis, pode este Tribunal, desde logo, proferir o julgamento de mérito pela irregularidade das contas, conforme combinação dos §§ 2º e 6º do art. 202 do Regimento Interno do TCU. 
38.	Esse entendimento está amparado nos Acórdão 133/2015-TCU-Primeira Câmara (Rel. Min. Bruno Dantas) , 2455/2015-1ª Câmara (Rel. Min. Bruno Dantas) , 3604/2015-1ª Câmara (Rel. Min. Bruno Dantas) , 5070/2015-2ª Câmara (Rel. Ministro Substituto André de Carvalho) e 2424/2015-Plenário Rel. Min Benjamin Zymler) . 
39.	É razoável afirmar que era possível aos responsáveis ter consciência da ilicitude dos atos que praticaram, sendo-lhes exigível conduta diversa, no sentido de controlar as dispensações de medicamentos e/ou correlatos, arquivar e manter arquivados, em meio físico e magnético/eletrônico, os documentos fiscais que comprovassem a aquisição dos medicamentos dispensados, a regularidade dos cupons e receitas médicas, tendo em vista a clareza dos normativos a que estava vinculada na gestão do PFPB e que foram violados.
40.	Assim, devem as presentes contas ser julgadas irregulares, com a condenação em débito e aplicação de multa, com remessa de cópia dos elementos pertinentes ao Ministério Público da União, atendendo, assim, ao disposto no art. 16, § 3º, da Lei 8.443/1992 c/c o art. 209, § 7º, do Regimento Interno/TCU. 
Não Ocorrência da Prescrição da Pretensão Punitiva
41.	Observa-se não ter ocorrido a prescrição da pretensão punitiva por parte do TCU que, nos termos do entendimento firmado no Acórdão 1441/2016-TCU-Plenário (Rel. Ministro Benjamin Zymler) , subordina-se ao prazo geral de prescrição indicado no art. 205 do Código Civil, qual seja, dez anos contados a partir da data de ocorrência da irregularidade sancionada, nos termos do art. 189 do Código Civil.
42.	As irregularidades discutidas nesta TCE ocorreram nos exercícios de 2014 a 2016, portanto há menos de 10 anos, bem como o pronunciamento do titular da unidade técnica feito em 12/5/2018, ato que ordenou as citações, interrompeu tal prazo, nos termos do art. 202, inciso I, do Código Civil.
43.	Diante do exposto, não há óbice para que os responsáveis sejam apenados com a multa prevista no art. 57 da Lei 8.443/1992.
Exclusão de responsabilidade
44.	Revendo o contrato social da empresa Medical Farma - Medicamentos e Perfumaria Ltda. - ME, atual Medical Cosmeticos Ltda./Medical Cosmeticos - ME (peça 50, p. 19-20) , e o registro no sistema CPF/CNPJ da Receita Federal (peças 32 e 52) , consta que a administração da sociedade cabia unicamente ao sócio Helio Pereira de Paula. Faz-se necessário, a bem da coerência com o entendimento do Tribunal, representado pelo enunciado no Acórdão 2781/2016-TCU-Plenário (Rel. Ministro Benjamin Zymler) , que se corrija o rol de responsabilidade, com a exclusão do sócio minoritário, Sr. Lucas Zogbi Pereira de Paula:
No âmbito dos processos do TCU, a responsabilidade dos administradores de recursos públicos, com base no art. 70, parágrafo único, da Constituição Federal, é de natureza subjetiva, seguindo a regra geral da responsabilidade civil. Portanto, são exigidos, simultaneamente, três pressupostos para a responsabilização do gestor: i) ato ilícito na gestão dos recursos públicos; ii) conduta dolosa ou culposa; iii) nexo de causalidade entre o dano e o comportamento do agente. Deve ser verificada, ainda, a ocorrência de eventual excludente de culpabilidade, tal como inexigibilidade de conduta diversa ou ausência de potencial conhecimento da ilicitude.
45.	Uma vez que está explícito na cláusula 7ª do contrato de constituição da empresa Medical Farma -Medicamentos e Perfumaria Ltda. ora trazido aos autos (peça 50, p. 19) , que a responsabilidade integral de gestão é do Sr. Helio Pereira de Paula, não há como imputar ao Sr. Zogbi Pereira de Paula a solidariedade pelo débito, devendo o mesmo ser excluído do polo passivo e ficando sem efeito a sua citação pelo Ofício 0061/2018-TCU/Secex-TCE, de 18/5/2018 (peça 45) .
CONCLUSÃO
46.	Face à análise promovida nos itens 24 a 34, propõe-se rejeitar as alegações de defesa apresentadas, uma vez que não foram suficientes para elidir as irregularidades atribuídas à sociedade empresária Medical Farma - Medicamentos e Perfumaria Ltda. - ME, atual Medical Cosmeticos Ltda./Medical Cosmeticos - ME, em solidariedade ao seu representante legal, o Sr. Helio Pereira de Paula.
47.	Os argumentos de defesa não lograram reduzir o débito imputado aos responsáveis e inexistem nos autos elementos que demonstrem sua boa-fé ou a ocorrência de outros excludentes de culpabilidade. Desse modo, suas contas devem, desde logo, ser julgadas irregulares, nos termos do art. 202, § 6º, do Regimento Interno/TCU, procedendo-se à sua condenação em débito e à aplicação da multa prevista no art. 57 da Lei 8.443/1992.
INFORMAÇÕES ADICIONAIS
48.	Informa-se que na presente data não foram encontrados débitos imputáveis aos responsáveis em outros processos em tramitação no Tribunal (peças 53 e 54) .
PROPOSTA DE ENCAMINHAMENTO
49.	Diante do exposto, submetem-se os autos à consideração superior, propondo:
a) excluir a responsabilidade do sócio minoritário da sociedade empresária Medical Farma - Medicamentos e Perfumaria Ltda. - ME, atual Medical Cosmeticos Ltda./Medical Cosmeticos - ME (CNPJ 07.808.046/0001-80) , Sr. Zogbi Pereira de Paula (CPF XXX.312.008-XX) ;
b) rejeitar as alegações de defesa apresentadas pela sociedade empresária Medical Farma - Medicamentos e Perfumaria Ltda. - ME, atual Medical Cosmeticos Ltda./Medical Cosmeticos - ME (CNPJ 07.808.046/0001-80) , e pelo responsável Sr. Hélio Pereira de Paula (CPF XXX.898.091-XX) ;
c) com fundamento nos arts. 1º, inciso I, 16, inciso III, alínea "c", da Lei 8.443/1992 c/c os arts. 19, caput, e 23, inciso III, da mesma Lei, e com arts. 1º, inciso I, 209, inciso III e IV, 210 e 214, inciso III, do Regimento Interno do TCU, que sejam julgadas irregulares as contas da sociedade empresária Medical Farma - Medicamentos e Perfumaria Ltda. - ME, atual Medical Cosmeticos Ltda./Medical Cosmeticos - ME (CNPJ 07.808.046/0001-80) e do Sr. Hélio Pereira de Paula (CPF XXX.898.091-XX) , condenando-os, solidariamente, ao pagamento das quantias a seguir especificadas, com a fixação do prazo de quinze dias, a contar da notificação, para comprovarem, perante o Tribunal (art. 214, inciso III, alínea "a", do Regimento Interno) , o recolhimento da dívida aos cofres do Fundo Nacional de Saúde, atualizadas monetariamente e acrescidas dos juros de mora, calculados a partir das datas discriminadas até a data do recolhimento, e com o abatimento de valores acaso já satisfeitos, na forma prevista na legislação em vigor:
	Data
	Valor original (R$) 

	28/02/2014
	283,50

	28/02/2014
	28.656,90

	28/02/2014
	19,20

	16/04/2014
	22.251,90

	16/04/2014
	183,78

	16/04/2014
	14,40

	12/05/2014
	24.050,70

	12/05/2014
	133,65

	30/05/2014
	25.945,40

	30/05/2014
	19,20

	30/05/2014
	19,20

	02/06/2014
	133,65

	07/07/2014
	27.372,10

	07/07/2014
	23,40

	07/07/2014
	33,60

	07/07/2014
	20,10

	07/07/2014
	1.266,80

	07/07/2014
	63,99

	31/07/2014
	25.609,00

	31/07/2014
	19,20

	31/07/2014
	16,80

	31/07/2014
	24,00

	31/07/2014
	33,60

	31/07/2014
	889,20

	01/08/2014
	294,03

	01/08/2014
	13,77

	01/09/2014
	29.282,40

	01/09/2014
	19,20

	01/09/2014
	1.080,00

	01/09/2014
	59,40

	01/09/2014
	39,60

	01/09/2014
	19,20

	09/09/2014
	160,38

	09/09/2014
	13,77

	01/10/2014
	29.993,80

	01/10/2014
	38,40

	01/10/2014
	19,20

	01/10/2014
	85,80

	01/10/2014
	7,20

	01/10/2014
	7,20

	01/10/2014
	584,40

	02/10/2014
	53,46

	02/10/2014
	13,77

	03/11/2014
	28.170,50

	03/11/2014
	106,92

	03/11/2014
	67,20

	03/11/2014
	13,77

	03/11/2014
	2,40

	03/11/2014
	33,60

	03/11/2014
	13,77

	03/11/2014
	768,00

	28/11/2014
	29.758,60

	28/11/2014
	106,92

	28/11/2014
	1.012,20

	28/11/2014
	41,31

	28/11/2014
	20,40

	28/11/2014
	24,60

	28/11/2014
	13,77

	28/11/2014
	30,00

	14/01/2015
	25.406,50

	14/01/2015
	160,38

	14/01/2015
	57,60

	14/01/2015
	4.054,20

	14/01/2015
	80,70

	14/01/2015
	13,77

	14/01/2015
	11,70

	14/01/2015
	19,20

	14/01/2015
	76,80

	09/02/2015
	21.698,40

	09/02/2015
	133,65

	09/02/2015
	88,80

	03/03/2015
	26,73

	03/03/2015
	23.007,50

	03/03/2015
	74,40

	02/04/2015
	18.636,10

	02/04/2015
	1.122,66

	02/04/2015
	117,60

	02/04/2015
	33,60

	05/05/2015
	18.769,80

	05/05/2015
	1.176,12

	05/05/2015
	82,80

	12/06/2015
	19.224,60

	12/06/2015
	108,90

	15/06/2015
	975,74

	03/07/2015
	18.510,50

	03/07/2015
	855,36

	03/07/2015
	92,10

	03/07/2015
	53,46

	03/07/2015
	40,80

	03/07/2015
	53,46

	05/08/2015
	18.616,70

	05/08/2015
	130,80

	05/08/2015
	19,20

	06/08/2015
	1.897,83

	31/08/2015
	16.418,10

	31/08/2015
	1.283,04

	31/08/2015
	150,00

	14/10/2015
	13.689,20

	14/10/2015
	1.657,26

	14/10/2015
	126,00

	14/10/2015
	22,80

	30/10/2015
	14.224,70

	30/10/2015
	2.245,32

	30/10/2015
	146,40

	30/10/2015
	42,00

	18/12/2015
	14.512,50

	18/12/2015
	1.416,69

	18/12/2015
	61,20

	18/12/2015
	75,30

	21/01/2016
	14.570,30

	21/01/2016
	374,22

	21/01/2016
	178,50

	21/01/2016
	81,60

	17/02/2016
	1.470,15

	17/02/2016
	10.016,20

	17/02/2016
	94,80

	17/02/2016
	67,20

Valor atualizado até 16/1/2019: R$ 680.607,19 (peça 58) 
d) aplicar à sociedade empresária Medical Farma - Medicamentos e Perfumaria Ltda. - ME, atual Medical Cosmeticos Ltda./Medical Cosmeticos - ME (CNPJ 07.808.046/0001-80) , e ao Sr. Hélio Pereira de Paula (CPF XXX.898.091-XX) , individualmente, a multa prevista no art. 57 da Lei 8.443/1992 c/c o art. 267 do Regimento Interno, com a fixação do prazo de quinze dias, a contar da notificação, para comprovarem, perante o Tribunal (art. 214, inciso III, alínea "a", do Regimento Interno) , o recolhimento da dívida aos cofres do Tesouro Nacional, atualizada monetariamente desde a data do acórdão que vier a ser proferido até a do efetivo recolhimento, se for paga após o vencimento, na forma da legislação em vigor;
e) autorizar, desde logo, nos termos do art. 28, inciso II, da Lei 8.443/1992 c/c o art. 219, inciso II, do RI/TCU, a cobrança judicial das dívidas caso não atendidas as notificações;
f) autorizar, caso requerido, o pagamento da dívida da sociedade empresária Medical Farma - Medicamentos e Perfumaria Ltda. - ME, atual Medical Cosmeticos Ltda./Medical Cosmeticos - ME (CNPJ 07.808.046/0001-80) , solidariamente ao Sr. Hélio Pereira de Paula (CPF XXX.898.091-XX) , em até 36 parcelas mensais e consecutivas, nos termos do art. 26 da Lei 8.443/1992 c/c o art. 217 do Regimento Interno, fixando-lhes o prazo de quinze dias, a contar do recebimento da notificação, para comprovarem perante o Tribunal o recolhimento da primeira parcela, e de trinta dias, a contar da parcela anterior, para comprovarem os recolhimentos das demais parcelas, devendo incidir sobre cada valor mensal, atualizado monetariamente, os juros de mora devidos, na forma prevista na legislação em vigor; 
g) encaminhar cópia da deliberação ao Procurador-Chefe da Procuradoria da República no Mato Grosso do Sul, nos termos do § 3º do art. 16 da Lei 8.443/1992 c/c o § 7º do art. 209 do Regimento Interno do TCU, para adoção das medidas cabíveis; e comunicar-lhe que o relatório e o voto que a fundamentarem podem ser acessados por meio do endereço eletrônico www.tcu.gov.br/acordaos e que, caso haja interesse, o Tribunal pode enviar-lhe cópia desses documentos sem qualquer custo."

não há

Procurador Rodrigo Medeiros de Lima.

Tomada de Conta Especial. Programa Farmácia Popular do Brasil - Aqui Tem Farmácia Popular (PFPB). Irregularidades cometidas pela Empresa Medical Farma - Medicamentos e Perfumaria Ltda.-ME, no município de Paranaíba/MS, no período de 1/1/2014 a 31/1/2016. Caráter convenial das avenças celebradas no âmbito do PFPB. Contas irregulares da empresa e de seu sócio-administrador. Débito. Multas.

TOMADA DE CONTAS ESPECIAL (TCE)

Secretaria de Controle Externo de Tomada de Contas Especial (SecexTCE).

Trata-se de tomada de contas especial instaurada pelo Fundo Nacional de Saúde/Ministério da Saúde (FNS/MS) , em desfavor da Empresa Medical Farma - Medicamentos e Perfumaria Ltda. - ME, atual Medical Cosméticos Ltda., solidariamente com Hélio Pereira de Paula (sócio administrador) e Lucas Zogbi Pereira de Paula (sócio responsável técnico) , em razão da aplicação irregular de recursos do Sistema Único de Saúde (SUS) , no âmbito do Programa Farmácia Popular do Brasil - Aqui Tem Farmácia Popular (PFPB) , no município de Paranaíba/MS, no período de 1/1/2014 a 31/1/2016.
A tomada de contas especial foi instaurada devido às seguintes irregularidades apuradas por meio de auditoria do Departamento Nacional de Auditoria do SUS (Denasus) , realizada em julho de 2016:
dispensa de medicamentos em quantidades superiores àquelas adquiridas junto aos distribuidores, tendo em vista as notas fiscais apresentadas;
ausência de documentos referentes a dispensação de medicamentos do PFPB; 
receitas com irregularidades referentes a data (vencida ou pós dispensação) e a dados (incompletos, rasurados ou divergentes do registrado no cupom) ; 
dispensações em nome de pessoas falecidas, após a data do óbito.
As irregularidades somaram o dano ao Erário no valor de R$ 564.711,28, tendo sido retida, no mês de janeiro de 2016, a transferência do montante de R$ 17.307,13, ao estabelecimento, restando o débito de R$ 547.404,15.
O FNS, por meio do Relatório de Tomada de Contas Especial 172/2017 (peça 25) , concluiu pela responsabilização, em regime de solidariedade, da empresa Medical Cosméticos Ltda., de Hélio Pereira de Paula e de Lucas Zogbi Pereira de Paula, pelo débito de R$ 547.404,15, em valores históricos.
A Controladoria-Geral da União anuiu ao encaminhamento proposto, por meio do Relatório de Auditoria 68/2018 (peça 26) . O certificado de auditoria e o parecer do dirigente do órgão de controle interno concluíram pela irregularidade das contas dos responsáveis (peças 27 e 28) , tendo o Ministro de Estado da Saúde declarado ciência das conclusões (peça 29) .
No âmbito do TCU, a Empresa Medical Cosmeticos Ltda., Hélio Pereira de Paula e Lucas Zogbi Pereira de Paula foram citados (peças 44, 46 e 45, respectivamente) , em regime de solidariedade, pelas irregularidades vinculadas aos débitos a seguir relacionados:
"a) falta de apresentação de notas fiscais comprovando as aquisições dos medicamentos e/ou correlatos dispensados pelo Programa Farmácia Popular do Brasil, no valor original de R$ 534.667,24;
b) registro de dispensação de medicamentos do PFPB utilizando CPF/nome de pessoas falecidas, no valor original de R$ 1.793,76;
c) falta de apresentação de cupons vinculados e/ou respectivas cópias de receitas médicas e documentos, no valor original de R$ 9.815.18;
d) cupom vinculado com dados divergentes ou sem a respectiva receita médica, no valor original de R$ 181,50;
e) receita médica com dados incompletos e/ou ilegíveis e/ou rasuras, no valor original de R$ 232,41;
f) receita médica com irregularidades quanto à data, no valor original de R$ 26,40;
g) entrevistados declararam não ser usuários do PFPB, no valor original de R$ 687,66."
Os responsáveis apresentaram alegações de defesa em conjunto (peça 50, p. 1-4) e documentos adicionais, referentes a reclamações na esfera administrativa e judicial (peça 50, p. 5-50, e peça 51) .
A SecexTCE propôs a rejeição das alegações de defesa apresentadas; a exclusão da responsabilidade do sócio minoritário da sociedade empresária, Zogbi Pereira de Paula; e o julgamento pela irregularidade das contas da Empresa Medical Cosméticos Ltda. e de Hélio Pereira de Paula, imputando-lhes, em regime de solidariedade, o débito histórico de R$ 547.404,15, e aplicando-lhes a multa individual prevista no art. 57 da Lei 8.443/1992.
II
Anuo às conclusões e ao encaminhamento proposto pela unidade técnica, endossado pelo MP/TCU, e incorporo suas análises às minhas razões de decidir, sem prejuízo de tecer considerações.
Os responsáveis, em suas alegações de defesa, não contestaram as irregularidades que originaram o dano ao Erário. Limitaram-se a arguir que os normativos que fundamentaram a cobrança do débito apurado pela auditoria do Denasus, pelo Fundo Nacional de Saúde, foram revogados, não havendo amparo legal para a constituição das referidas dívidas.
Não assiste razão aos responsáveis. A Portaria GM/MS 971/2012, produziu efeitos no período de sua vigência, quando ocorreu a maior parte das irregularidades apontadas no Relatório de Auditoria 16887 do Denasus. 
As irregularidades que originaram os débitos que ocorreram após a revogação da Portaria GM/MS 971/2012 pela Portaria GM/MS 111/2016 não foram descaracterizadas pela nova norma, tendo em vista que as exigências da norma anterior foram mantidas, conforme quadro comparativo constante do parecer do MP/TCU (peça 62) que reproduzo, a seguir:
	Portaria GM/MS 971/2012
	Portaria GM/MS 111/2016

	Art. 23. Para a comercialização e a dispensação dos medicamentos e/ou correlatos no âmbito do PFPB, as farmácias e drogarias devem obrigatoriamente observar as seguintes condições:
 (...) 
§ 2º Caberá as farmácias e drogarias manter por um prazo de 5 (cinco) anos para apresentação, sempre que necessário, as notas fiscais de aquisição dos medicamentos e/ou correlatos do PFPB junto aos fornecedores, com arquivamento de 2 (duas) cópias, uma em meio físico e outra em meio magnético e/ou arquivo digitalizado, no próprio estabelecimento.
§ 3º No caso de não ser possível a guarda das cópias dos documentos de que tratam os §§ 1º e 2º em meio magnético e/ou arquivo digitalizado no próprio estabelecimento, as farmácias e drogarias poderão arquivá-las em meio físico na respectiva empresa que a ela presta serviços contábeis ou em outro estabelecimento de sua preferência.
 (...) 
Art. 39. O MS solicitará ao estabelecimento credenciado, sempre que necessário, a prestação de informações detalhadas sobre as suas operações, cópia das prescrições, laudos ou atestados médicos, das notas fiscais, dos cupons fiscais e vinculados, amostra de material publicitário e demais documentos comprobatórios das autorizações realizadas, as quais deverão ser encaminhadas no prazo máximo de 10 (dez) dias.
	Art. 22. O estabelecimento deve manter por 5 (cinco) anos as vias assinadas dos cupons vinculados, do documento fiscal, da prescrição, laudo ou atestado médico e do documento (s) de identidade oficial (s) apresentado no ato da compra, em ordem cronológica de emissão, com arquivamento de 2 (duas) cópias, uma em meio físico e outra em arquivo digitalizado.
§ 1º Caberá também às farmácias e drogarias manter os documentos fiscais de aquisição dos medicamentos e ou correlatos do PFPB junto aos fornecedores pelo mesmo prazo e forma previstos no "caput".
§ 2º No caso de não ser possível a guarda das cópias dos documentos em arquivo digitalizado, o estabelecimento deverá arquivá-las em meio físico, na forma estabelecida no "caput".
Art. 36. Sempre que necessário, o Ministério da Saúde solicitará ao estabelecimento credenciado a prestação de informações detalhadas sobre as suas operações, bem como as cópias dos documentos previstos nesta Portaria e nas legislações vigentes, as quais deverão ser encaminhadas no prazo máximo de 15 (quinze) dias, a contar do recebimento da solicitação.

	Art. 17. A Autorização de Dispensação de Medicamentos e Correlatos (ADM) será processada por meio eletrônico, em tempo real, com base no código de barras EAN da embalagem do medicamento e/ou do correlato.
	Art. 16. A Autorização de Dispensação de Medicamentos e Correlatos (ADM) será processada por meio eletrônico, em tempo real, com base no código de barras da embalagem do medicamento e/ou do correlato.

	Art. 23. Para a comercialização e a dispensação dos medicamentos e/ou correlatos no âmbito do PFPB, as farmácias e drogarias devem obrigatoriamente observar as seguintes condições:
II - apresentação de prescrição médica, no caso de medicamentos, ou prescrição, laudo ou atestado médico, no caso de correlatos, com as seguintes informações:
a) número de inscrição do médico no CRM, assinatura e carimbo médico e endereço do estabelecimento de saúde;
b) data da expedição da prescrição médica; e
c) nome e endereço residencial do paciente.
§ 1º As farmácias e drogarias deverão providenciar 2 (duas) cópias legíveis da prescrição, laudo ou atestado médico apresentado pelo paciente no ato da compra, arquivando-as uma em meio físico e outra em meio magnético e/ou arquivo digitalizado no próprio estabelecimento, e mantê-las por 5 (cinco) anos para apresentação sempre que for solicitado.
	Art. 21. Para a comercialização e a dispensação dos medicamentos e/ou correlatos no âmbito do PFPB, as farmácias e drogarias devem observar as seguintes condições:
I - apresentação, pelo beneficiário, de documento oficial com foto e número do CPF ou documento de identidade que conste o número do CPF;
II - apresentação de prescrição médica, no caso de medicamentos, ou prescrição, laudo ou atestado médico, no caso de correlatos, conforme legislação vigente; e
III - para a dispensação de fraldas geriátricas para incontinência, o paciente deverá ter idade igual ou superior a 60 (sessenta) anos.
§ 1º Com a ciência do beneficiário, o farmacêutico poderá complementar as informações referentes ao endereço do paciente que eventualmente não tenham sido disponibilizadas pelo profissional prescritor na prescrição, laudo ou atestado médico, conforme legislação vigente.
§ 2º As farmácias e drogarias deverão providenciar 2 (duas) cópias legíveis da prescrição, laudo ou atestado médico e do documento (s) de identidade oficial (s) apresentado no ato da compra.

Pelo exposto, resta claro que os responsáveis tinham ciência da ilicitude dos atos por eles praticados, tendo em vista a clareza dos normativos a que estavam vinculados, na condição de gestores do PFPB, e que foram violados. 
Era-lhes exigível conduta diversa, no sentido de controlar as dispensações de medicamentos e/ou correlatos, arquivar e manter, em meio físico e magnético/eletrônico, os documentos fiscais comprovantes das aquisições dos medicamentos dispensados e zelar pela regularidade dos cupons e das receitas médicas.
No que concerne à responsabilização solidária da pessoa jurídica com a pessoa física de seus sócios administradores, está devidamente amparada no entendimento de que as avenças firmadas com farmácias e drogarias privadas por meio do Programa Farmácia Popular do Brasil possuem caráter de convênio. 
O art. 2º, II, da Portaria GM/MS 184/2011, sucedido pelo art. 2º, II, Portaria GM/MS 111/2016 deixou expressamente consignado que o "Aqui Tem Farmácia Popular" é constituído por meio de convênios com a rede privada de farmácias e drogarias.
Uma vez transferido ao particular o múnus público da gestão de recursos do PFPB, ele passa a ter a obrigação de prestar contas da execução desses recursos, nos termos do art. 70, parágrafo único, da Constituição Federal; submetendo-se à eventual responsabilização, em caso de irregularidades, conforme disposto no 71, II, da CF/1988.
Por fim, na cláusula 7ª do contrato de constituição da empresa Medical Farma -Medicamentos e Perfumaria Ltda. (peça 50, p. 19) , está consignado que Hélio Pereira de Paula detém a responsabilidade integral pela gestão da empresa, razão pela qual, excluo Zogbi Pereira de Paula do polo passivo desta tomada de contas especial.
Não havendo, nestes autos, elementos que demonstrem a boa-fé ou a ocorrência de outros excludentes de culpabilidade da Medical Cosméticos Ltda., e de seu sócio administrador Hélio Pereira de Paula, julgo as contas dos responsáveis irregulares, imputando-lhes, em regime de solidariedade, o débito original de R$ 547.404,15, bem como, aplico-lhes a multa individual prevista no art. 57 da Lei 8.443/1992, no valor de R$ 200.000,00, tendo em vista a gravidade das respectivas condutas.
O débito, atualizado até 16/1/2019, importa em R$ 680.607,19.
Feitas essas considerações, voto por que o Tribunal de Contas da União aprove o acórdão que ora submeto à apreciação deste Colegiado.
TCU, Sala das Sessões Ministro Luciano Brandão Alves de Souza, em 22 de outubro de 2019.
WALTON ALENCAR RODRIGUES 
Relator